【裁判字號】    99,監宣,18
【裁判日期】    990825
【裁判案由】    監護宣告
【裁判全文】
臺灣花蓮地方法院民事裁定              99年度監宣字第18號
聲  請  人  丙○○
代  理  人  吳美津律師
相  對  人  甲○○
第  三  人  花蓮縣政府
法定代理人  傅萁
上列聲請人對相對人聲請監護宣告事件，本院裁定如下：
    主    文
宣告相對人甲○○（女，民國○○年○月○日生、國民身分證號碼：
Ｚ000000000號）為受監護宣告之人。
選定花蓮縣政府社會處為受監護宣告之人之監護人。
指定乙○○（女，民國○○年○○月○日生、國民身分證號碼：
Ｚ000000000號）為會同開具財產清冊之人。
程序費用新臺幣壹仟元由受監護宣告之人負擔。
    理    由
一、按對於因精神障礙或其他心智缺陷，致不能為意思表示或受
    意思表示，或不能辨識其意思表示之效果者，法院得因本人
    、配偶、四親等內之親屬、最近一年有同居事實之其他親屬
    、檢察官、主管機關或社會福利機構之聲請，為監護之宣告
    。民法第14條第1項定有明文。
二、本件聲請意旨略以：聲請人丙○○係相對人甲○○之媳，相
    對人因中度智障及老化，已無法處理自己事務，爰聲請宣告
    甲○○為受監護宣告之人等語，並提出戶籍謄本、殘障手冊
    、身分證影本等件為證。
三、本院在鑑定人即行政院國軍退除役官兵輔導委員會玉里榮民
    醫院醫師陳姿婷前訊問相對人，審驗相對人之心神狀況，其
    對本院訊問內容答非所問或不知道；不會計算簡易之算術。
    復依行政院國軍退除役官兵輔導委員會玉里榮民醫院函覆之
    鑑定報告書略以：「據舊病歷記載及家屬陳述，余員未受教
    育，不識字，阿美族人，84年5月曾於本院接受智能測驗，
    Full IQ為52，屬於中度智能障礙範圍。過去無精神病症狀
    之表現，唯依據家屬陳述其日常生活狀態，呈現判斷力障礙
    。如經常被騙錢、為人做保、在他人鼓吹下購買昂貴不實用
    之東西或買到瑕疵品而不自知，行為過後也不了解其適當性
    ，經家人勸阻後，行為仍然未修正與改善。余員意識清楚，
    外觀衣著尚合宜，面部表情略顯焦慮、少語，對答被動，常
    以不知道來回答，思考及認知功能障礙，判斷力障礙。對金
    錢面額無法完全了解，不知如何使用金錢，知道自己有兩筆
    土地、但不知道多大，對於貨品的價值無法正確辨認，管理
    錢財能力退化。個案的整體認知功能，包含定向感、記憶力
    、語文能力等，與相似教育程度的同齡者相比，明顯落於受
    損範圍，可能與發展上功能受限有關；金錢管理能力方面，
    個案在數字運算、問題解決及判斷能力上皆呈現明顯缺損。
    結論為：余員診斷為1中度智能障礙2.疑似老年失智症，其
    記憶力、智能及認知功能缺損，其為意思表示或受意思表示
    或辨識其意思表示效果之能力顯有不足。」有該院中華民國
    99 年7月7日玉醫醫字第0990006192號函附之精神鑑定報告
    書在卷可稽，堪認甲○○因中度智能障礙及疑似老年失智症
    或其他心智缺陷，致不能為意思表示或受意思表示，本件聲
    請，為有理由，應予准許，爰宣告甲○○為受監護宣告之人
    。
四、又受監護宣告之人應置監護人。法院為監護之宣告時，應依
    職權就配偶、四親等內之親屬、最近一年有同居事實之其他
    親屬、主管機關、社會福利機構或其他適當之人選定一人或
    數人為監護人，並同時指定會同開具財產清冊之人。法院為
    前項選定及指定前，得命主管機關或社會福利機構進行訪視
    ，提出調查報告及建議。監護之聲請人或利害關係人亦得提
    出相關資料或證據，供法院斟酌。法院選定監護人時，應依
    受監護宣告之人之最佳利益，優先考量受監護宣告之人之意
    見，審酌一切情狀，並注意下列事項：(一)受監護宣告之人
    之身心狀態與生活及財產狀況。(二 )受監護宣告之人與其
    配偶、子女或其他共同生活之人間之情感狀況。(三 )監護
    人之職業、經歷、意見及其與受監護宣告之人之利害關係。
    (四 )法人為監護人時，其事業之種類與內容，法人及其代
    表人與受監護宣告之人之利害關係。民法第1110條、第1111
    條、第1111條之1分別定有明文。經查：聲請人為受監護宣
    告人之媳，有戶籍謄本附卷可參；惟經主管機關調查訪視結
    果，認聲請人雖為相對人之媳，但因相對人一家多為心智障
    礙，聲請人需肩負家中經濟重任及主要照顧之責，恐無暇照
    顧相對人權益，為保相對人權益，認由主管機關擔任受監護
    宣告之人之監護人，並請主管機關派人會同相對人之次女乙
    ○○開立財產清冊，亦有該訪視評估報告在卷可稽。綜合相
    對人受照顧現狀及其目前與親人相處之情形、併酌本件聲請
    動機等情，認本件由第三人花蓮縣政府社會處擔任受監護宣
    告人甲○○之監護人為適當，至於會同開具財產清冊之人，
    考量相對人之次女乙○○為相對人管理財產，又有意願，由
    其擔任尚屬適宜，故選定花蓮縣政府擔任禁治產人之監護人
    ，乙○○為會同開具財產清冊之人。又依民法第1113條準用
    同法第1099條之規定，於監護開始時，監護人對於受監護宣
    告人甲○○之財產，應會同乙○○，於2個月內開具財產清
    冊，並陳報法院，於未陳報財產清冊前，本院將不同意任何
    處分受監護宣告人甲○○之財產之行為，併此敘明。
五、依民事訴訟法第608 條第1 項，裁定如主文。
中    華    民    國    99    年    8     月    25    日
                      家事法庭  法  官  沈士亮
正本係照原本作成。
如不服本裁定關於選定監護人及指定會同開具財產清冊之人等部
分，應於送達後十日內向本院提出抗告狀，並繳納抗告費新臺幣
1千元；其餘關於宣告監護之部分，不得抗告。
中    華    民    國    99    年    8     月    25    日
                                書記官  唐千惠

司法院資訊處製作；財團法人民間司法改革基金會備份。
